【裁判字號】    98,重訴,117
【裁判日期】    980930
【裁判案由】    損害賠償
【裁判全文】
臺灣桃園地方法院民事判決               98年重訴字第117號
原      告  丙○○
兼
訴訟代理人  乙○○
被      告  甲○○
訴訟代理人  龔君彥律師
複代理人    陳冠宇律師
            張孟茹律師
上列當事人間請求損害賠償事件，原告就本院97年度訴字第1207
號業務過失致死案件提起刑事附帶民事訴訟（98年度重附民字第
28號），經本院刑事庭裁定移送，於民國98年9 月21日言詞辯論
終結，本院判決如下：
    主      文
被告應給付原告乙○○新台幣壹佰肆拾伍萬柒仟伍佰零陸元，及
自民國九十七年十二月四日起至清償日止，按週年利率百分之五
計算之利息。
被告應給付原告丙○○新台幣壹佰貳拾柒萬壹仟柒佰壹拾貳元，
及自民國九十七年十二月四日起至清償日止，按週年利率百分之
五計算之利息。
原告其餘之訴駁回。
訴訟費用由被告負擔五分之一，餘由原告各負擔五分之二。
    事實及理由
一、原告起訴主張：
    原告等自民國96年6 、7 月間起以每月支付新台幣（下同）
    13,000元至14,000元之代價，委託被告照顧原告2 人所生之
    子許郡恩，嗣於97年5 月27日下午2 時許，被告於其位於桃
    園縣桃園市○○○街20巷35號5 樓住處，見許郡恩遭受棉被
    覆蓋口鼻引發窒息表徵，雖速施以心肺復甦術急救，然其明
    知新生兒身體尚未發育完全極為脆弱，應隨時注意其身體反
    應，如有異常狀況，應採取必要之保護措施，立即送醫救治
    ，且依當時情形復無不能注意之情事，竟觀許郡恩恢復心跳
    、呼吸後未就醫診療，繼於當日晚間6 時50分許，在其上址
    住處，許郡恩因潛在肥厚性心肌病變緣此窒息誘因發作心因
    性休克死亡。是被告之行為，與原告之子死亡結果間，有相
    當因果關係，被告依侵權行為之法律關係，應對原告等負擔
    損害賠償責任。爰依民法第184 條第1 項前段、第192 條第
    1 項與第2 項及第194 條之規定，請求被告賠償原告下列損
    失：
(一)原告乙○○部分：
  1.醫療及喪葬費用：原告為許郡恩之父，為其支出醫療費用2,
    030 元及殯葬費用361,900 元。
  2.扶養費用：原告於許郡恩死亡時為32歲，依內政部統計處之
    數據所示，其平均壽命為75.1歲，並參酌國人平均餘命表所
    示，原告尚得受許郡恩扶養44年，扣除許郡恩至成年前尚有
    20年後，仍得受其扶養24年。以平均每人每年消費支出210,
    300 元為計算基準，可向被告請求法定扶養費之損害5,047,
    200 元。
  3.神慰撫金：原告為許郡恩之父，與其父子情深，因被告之不
    法侵害，致受喪父之痛，所受痛苦非輕，爰請求300 萬元之
    精神慰撫金。
(二)原告丙○○部分：
  1.扶養費用：原告於許郡恩死亡時為32歲，依內政部統計處之
    數據所示，其平均壽命為81.9歲，並參酌國人平均餘命表所
    示，原告尚得受許郡恩扶養50年，扣除許郡恩至成年前尚有
    20年後，仍得受其扶養30年。以平均每人每年消費支出210,
    300 元為計算基準，可向被告請求法定扶養費之損害6,309,
    000 元。
  2.原告為許郡恩之母，與其母子情深，因被告之不法侵害，致
    受喪子之痛，內心深感痛苦，爰請求300 萬元之精神慰撫金
    。
    並聲明：1.被告應給付原告乙○○8,411,130 元，及自起訴
    狀繕本送達翌日起至清償日止，按年息百分之5 計算之利息
    。2.被告應給付原告丙○○9,309,000 元，及自起訴狀繕本
    送達翌日起至清償日止，按年息百分之5 計算之利息。
二、被告則以：
(一)被告自96年7 月1 日起受託照顧原告二人夫婦所生之男嬰許
    郡恩，嗣於97年5 月27日下午2 時許，在其住處見許郡恩遭
    受棉被覆蓋口鼻引發窒息表徵，經施以心肺復甦術急救，於
    許郡恩恢復心跳、呼吸後未將其送醫診療，嗣許郡恩原有潛
    在肥厚性心肌病變緣此窒息誘因發作心因性休克死亡。然被
    告並不知許郡恩有潛在性之肥厚性心肌病變疾病，當天被告
    見許郡恩遭受棉被覆蓋口鼻而引發窒息時，已對其施以心肺
    復甦術急救，並使其恢復心跳、呼吸，依本件刑案卷附鑑定
    報告書所言，許郡恩應不會再發生窒息之情事，亦即縱使被
    告未將許郡恩送醫，通常情況下許郡恩不致發生窒息而死亡
    ，故未送醫之行為與許郡恩死亡結果間應不存在相當因果關
    係，許郡恩死亡原因乃其患有潛在肥厚性心肌病變之特殊疾
    病之故。
(二)原告依第192 條第2 項請求扶養費之要件，必須直系血親尊
    親屬本身不足以維持生活，依原告乙○○提供之個人動產不
    動產明細中，其每月薪資為65,000元，不動產為一間市值約
    430 萬元房屋，動產包括一輛市值約15萬元之汽車及一輛市
    值約5,000 元之機車，以及約80萬元存款；原告丙○○提供
    之個人動產不動產明細中，其每月薪資為42,000元，動產為
    一輛市值約8,000 元之機車，以及約180 萬元之存款。由上
    述財產資料觀之，足證原告二人均有相當之資產可維持生活
    ，是以原告二人均非處於「不能維持生活」之狀態，至為明
    瞭。且以原告二人目前之薪資計算，並參考目前勞動基準法
    強制退休年齡65歲核計，其於65歲退休後每月應分別可領32
    ,019元及20,132元，加上其上開財產，更足以維持其生活，
    是以原告二人主張不符民法第192 條第2 項請求扶養費之要
    件。並聲明：1.原告之訴駁回。2.如受不利判決，被告願供
    擔保請准免為假執行。
三、被告自96年6 、7 月間起以每月收取13,000元至14,000元之
    代價，受託照顧原告乙○○、丙○○所生之子許郡恩，嗣於
    97年5 月27日下午2 時許，在其桃園縣桃園市○○○街20巷
    35號5 樓住處，見悉許郡恩遭受棉被覆蓋口鼻引發窒息表徵
    ，其雖速施以心肺復甦術急救，然觀許郡恩恢復心跳、呼吸
    後未就醫診療，繼於當日晚間6 時50分許，在其上址住處，
    許郡恩原有潛在肥厚性心肌病變緣此窒息誘因發作心因性休
    克死亡。被告上開行為，經本院97年度訴字第1207號業務過
    失致死案件刑事判決、臺灣高等法院98年度上訴字第1516號
    過失致死案件刑事判決，判處有期徒刑6 月在案等情，為兩
    造所不爭執，並經本院職權調取上開刑事案件卷宗核閱無誤
    。惟被告仍以前揭情詞置辯，則本件應審酌厥為：被告就原
    告之子許郡恩之死亡是否有故意或過失？分述如下:
(一)按當事人主張有利於己之事實者，就其事實有舉證之責任。
    但法律別有規定，或依其情形顯失公平者，不在此限。民事
    訴訟法第277 條定有明文。查被告係自96年7 月1 日起即照
    顧原告之子許郡恩，迄本件案發之97年5 月27日止，時間約
    10個月，期間並無任何糾葛，亦無證據證明被告係有意使原
    告之子死亡，如僅依上開致死結果之發生，即謂被告具有故
    意，顯然違背經驗與論理法則。而本件法務部法醫研究所之
    研判為：「合理的推論是其潛在的心肌病變發作下，有棉被
    覆蓋的助因，但未即時處理而造成死亡，死亡方式應屬於病
    死／自然死，死者生前無引用酒精飲料或給予鎮靜安眠藥，
    但根據筆錄發現時及時送醫應可保存生命。研判因原存在有
    的肥厚性心肌病變發作心因性休克死亡，死亡方式：病死／
    自然死」，有鑑定報告在卷可查（見本院97年度訴字第1207
    號刑事案件之相驗卷宗第84頁以下），然許郡恩曾在96年5
    月31日於長庚紀念醫院林口分院為心臟超音波檢查，檢查結
    果並未發現上述「潛在的心肌病變」（見本院97年度訴字第
    1207號刑事卷宗第55頁），可知上開病變尚需要解剖鑑定始
    能由專業法醫師發現。且依原告於本院審理時陳述：「（法
    官問：檢查結果是否已發現男嬰問題？）對新生兒而言，檢
    查結果是極輕微週邊肺動脈狹窄，那是很普遍的嬰兒成長中
    狀況，與本案發生的病因是兩回事。」、「（法官問：有無
    告訴被告有關男嬰檢查結果？）沒有，這只是例行檢查，門
    診告訴我們根本沒有問題，幹嘛要告知」等語（見本院卷第
    82頁反面），可知直至許郡恩死亡解剖前，本件雙方當事人
    皆不知其有上開病變，如何要求被告從外觀即得以察覺許郡
    恩有「潛在的心肌病變」，遑論其能於明知之情形下放任原
    告之子死亡而不送往就醫？又本件亦無其他證據證明被告之
    行為屬於故意，則被告之行為應非故意為之，堪可認定。
(二)被告為照顧嬰幼兒之保母，並領有國家核發之專業證照，對
    嬰兒窒息引起高變故危險率為其得以預見，其就原告之子許
    郡恩窒息所生危險有防止及注意義務，卻於被害人窒息稍行
    恢復心跳、呼吸後任令休憩疏未就醫，顯未履行此等義務，
    終仍未能及時察覺送請醫護人員施救，且法務部法醫研究所
    之鑑定報告亦認為：「七、死亡經過研判…合理的推論是其
    潛在的心肌病變發作下，有棉被覆蓋的助因，但未即時處理
    而造成死亡，死亡方式應屬於病死／自然死，死者生前無引
    用酒精飲料或給予鎮靜安眠藥，但根據筆錄發現時及時送醫
    應可保存生命。」、「八、鑑定結果…研判因原存在有的肥
    厚性心肌病變發作心因性休克死亡（死亡方式：病死／自然
    死）」，是被告未即時送醫，應該負過失責任，且其疏於注
    意致生原告之子許郡恩死亡結果有因果關係甚明。
四、復按因故意或過失，不法侵害他人之權利者，負損害賠償責
    任；不法侵害他人致死者，對於支出醫療及增加生活上需要
    之費用或殯葬費之人，亦應負損害賠償責任。被害人對於第
    三人負有法定扶養義務者，加害人對於該第三人亦應負損害
    賠償責任；不法侵害他人致死者，被害人之父、母、子、女
    及配偶，雖非財產上之損害，亦得請求賠償相當之金額，民
    法第184 條第1 項前段、第192 條第1 項與第2 項、第194
    條分別定有明文。經查：原告之子許郡恩因肥厚性心肌病變
    發作心因性休克死亡，且與被告前揭之過失行為間復有相當
    之因果關係，是被告對於原告自應負上述民法第184 條第1
    項前段之過失侵權行為人之損害賠償責任，而原告亦得依上
    述法條之規定請求因此支出殯葬費、扶養費及非財產上之損
    害（即精神慰撫金）。茲就原告請求被告賠償之金額，是否
    應予准許，分述如下：
(一)醫療費用：原告乙○○主張其因被告之過失行為，送其子許
    郡恩至上開醫院治療，支出已扣除全民健康保險支付部分醫
    藥費用2,030 元，業據其提出敏盛綜合醫院醫療收據影本1
    紙為證，並為被告所不爭執（見被告98年5 月6 日民事答辯
    狀，本院卷第53頁），自屬必要之費用，應予准許。
(二)喪葬費部分：
    按不法侵害他人致死者，對於支出殯葬費之人，亦應負損害
    賠償責任，原告乙○○主張其子因被告之侵權行為致死，嗣
    其支出喪葬費，被告對此部分部分之實際支出依法應負損害
    賠償責任。依原告提出殯儀禮品公司之估價單及台北縣立殯
    儀館使用設施規費繳納收據所載，共支出殯喪費361,900 元
    ，經核上開費用，均屬必要之支出，故原告此部分之請求為
    有理由，應予准許。
(三)扶養費部分：
    再按夫妻互負扶養之義務，其負扶養義務之順序與直系血親
    卑親屬同，其受扶養權利之順序與直系血親尊親屬同；而受
    扶養權利者，以不能維持生活而無謀生能力者為限，惟前項
    無謀生能力之限制，於直系血親尊親屬，不適用之。民法第
    1116條之1 、第1117條分別定有明文。被告雖以原告等尚有
    正當工作而領有薪資，名下並有不動產及存款，不符合上開
    不能維持生活及無謀生能力之要件等語置辯，惟即使被告所
    言屬實，原告能以其所得維持自己之生活亦僅屬現況，非可
    逕為推論數十年後之未來，況其資產亦非屬富有而得認為往
    後數十載之生活均無虞，故其抗辯並不足採。因此，若原告
    等達法定退休年齡，年歲已高，則有受扶養之權利。查原告
    乙○○於65年4 月16日出生、丙○○於65年2 月1 日出生（
    見本院卷第69、70頁），依內政部統計處96年度台灣省簡易
    生命表所示，至其退休年齡60歲時，原告乙○○之餘命及得
    受扶養年限應為20.67 年，丙○○之餘命及得受扶養年限應
    為24.22 年，依行政院主計處96年家庭收支調查報告，桃園
    縣平均每人每月消費性支出為17,525元，即每年210,300 元
    ，依霍夫曼式扣除中間利息，原告乙○○20.67 年之扶養費
    為3,039,060 元（計算式：[210,300×14 .00000000 （ 此
    為應受扶養20年之霍夫曼係數）+210,300×0. 67 ×（14.0
    0000 000-00 .00000000）]=0000000《小數點以下四捨五入
    ，下同》），惟此扶養費應由負扶養義務人即原告丙○○及
    其子許郡恩共同負擔，因此，許郡恩應負擔之扶養費為1,51
    9,530 元 (計算式：3,039,060 ÷2 ＝1,519,530)。另外原
    告丙○○24.22 年之扶養費為3,395,331 元（計算式：[210
    ,300 ×16.00000000（此為應受扶養24年之霍夫曼係數）+2
    10,300×0.22×（16.00000000-00.0 00 00000）]=0000000
    ），惟此扶養費應由負扶養義務人即原告乙○○及其子許郡
    恩共同負擔，因此，許郡恩應負擔之扶養費為1,697,666 元
     (計算式：3,395,331 ÷2 ＝1,697,666)。又基於同一原因
    事實受有損害並受有利益者，其請求之賠償金額，應扣除所
    受之利益，民法第216 條之1 定有明文，原告之子許郡恩為
    年96月4 月29日出生（見本院檢察署97年度相字第943 號相
    驗卷宗第1 頁），死亡時年齡為1 歲又28天，距其成年約尚
    有18.92 年，原告等為其生父及生母，依上開規定於許郡恩
    成年以前對其亦有扶養之義務，則同樣以上開標準計算許郡
    恩至其成年時應受扶養金額為2,851,908 元（計算式：[210
    ,300 ×13.00000000（此為應受扶養18年之霍夫曼係數）+2
     10,300 ×0.92×（13.00000000-00 .00000000）]=000000
    0） ，原告2 人分別應各負擔1,425,954 元（計算式：2,85
    1,908 ÷2 ＝1,425, 954）。依上開規定，原告主張其因被
    告侵權行為而喪失受扶養之權利及預期利益，惟原告亦因此
    無需給付扶養其子郭郡恩之費用，即應將原告各應負擔扶養
    之費用予以扣除後，始為原告所得請求之扶養費，故原告乙
    ○○所得請求之扶養費應為93,576元（計算式：1,519,530
    －1,425,954 ＝93,5 76） ；原告丙○○得請求之扶養費為
    271,712 元（計算式：1, 697,666－1,425,954 ＝271,712
    ）。逾此部分之請求，為無理由。
(四)慰撫金部分：
    按慰撫金是否相當，應以加害行為之加害程度及被害人所受
    痛苦，斟酌加害人及被害人之身分、經濟地位等各種情形定
    之（最高法院47年台上字第1221號、51年台上字第223 號判
    例參照）。查本件原告等因本件車禍驟失骨肉，致不能再與
    其共享親情天倫之樂，精神上所受痛苦，不言可喻，爰斟酌
    原告等現尚有工作收入、存款及不動產；而被告為中學畢業
    ，為取得證照之保母人員；衡量兩造之教育程度、職業、身
    分、地位，本件被告行為所造成之傷害等一切情狀，認原告
    乙○○及丙○○分別得請求被告賠償之精神慰撫金應皆以10
    0 萬元為適當，逾此數額之請求，即為無理由，不應准許。
五、復按，給付無確定期限者，債務人於債權人得請求給付時，
    經其催告而未為給付，自受催告時起，負遲延責任。其經債
    權人起訴，或依督促程序送達支付命令，或為其他相類之行
    為者，與催告有同一之效力；遲延之債務，以支付金錢為標
    的者，債權人得請求依法定利率計算之遲延利息，民法第22
    9條第2項、第233條第1項前段分別定有明文。本件原告基於
    侵權行為而請求，自無約定給付期限。從而，原告本於侵權
    行為之法律關係，請求被告給付原告乙○○1,457,506 元（
    計算式：2,030 ＋361,900 ＋93,576＋1,000,000 ＝1,457,
    506） ；給付原告丙○○1,271,712 元（計算式：271,712
    ＋1,000,000 ＝1,271,712） ，及自刑事附帶民事訴訟起訴
    狀繕本送達翌日即97年12月4 日起至清償日止，按年息百分
    之5 計算之利息，為有理由，逾此之請求則無理由，應予駁
    回。
六、本件事證已臻明確，兩造其餘攻擊防禦方法與判決結果不生
    影響，爰不另贅論，併此敘明。
七、據上論結，本件原告之訴，為一部有理由，一部無理由，依
    民事訴訟法第79條，判決如主文。
中    華    民    國    98    年    9     月    30    日
                  民事第二庭    法  官  黃漢權
右為正本，係照原本作成。
如對本判決上訴，須於判決送達後20日內向本院提出上訴狀
中    華    民    國    98    年    9     月    30    日
                            書記官  郭玉芬


司法院資訊處製作；財團法人民間司法改革基金會備份。
